【裁判字號】    94,訴,2457
【裁判日期】    950608
【裁判案由】    綜合所得稅
【裁判全文】
臺北高等行政法院判決
                                     94年度訴字第02457號
                              .
原      告  甲○○原名李國清.
訴訟代理人  李尚澤律師
被      告  財政部臺北市國稅局
代  表  人  張盛和（局長）住同上
訴訟代理人  乙○○
上列當事人間因綜合所得稅事件，原告不服財政部中華民國94年
6 月27日台財訴字第09400201020 號（案號：第00000000號）訴
願決定，提起行政訴訟。本院判決如下：
    主  文
原告之訴駁回。
訴訟費用由原告負擔。
    事  實
一、事實概要：原告民國（下同）87年度綜合所得稅結算申報，
    經被告查得短漏報其本人執行業務（佣金收入）所得新台幣
    （下同）21,333,334元及其配偶利息所得83,072元，計21,4
    16,406元，併課核定綜合所得總額為21,979,332元，淨額為
    21,411,260元，除補徵稅額7,793,839 元外，並處以罰鍰3,
    8 85,500元。原告不服，申請復查，遭被告於93年12月16日
    以財北國稅法字第0930247435號復查決定書（下稱原處分）
    駁回，原告仍不服，提起訴願，遭駁回後，遂向本院提起本
    件行政訴訟。
二、兩造聲明：
  (一)原告聲明求為判決：
    1.訴願決定及原處分均撤銷。
    2.訴訟費用由被告負擔。
  (二)被告聲明求為判決：
    1.請求駁回原告之訴。
    2.訴訟費用由原告負擔。
三、兩造之爭點：
    被告認定原告取得系爭佣金收入26,666,667元，於法是否有
    據？
  (一)原告主張之理由：
    1.87年2月5日，啟寶開發企業有限公司（下稱啟寶公司）向
      地主李弘欣等人購買坐落桃園縣龍潭鄉○○段大坪小段13
      1 之2 號等土地，總價款686,300,000 元，應付佣金38,5
      00,000元。因該筆土地係林永元、李明所仲介，但因林永
      元時任啟寶公司總經理，李明則係地主之一李弘昇等人之
      父，不便出面具領，故早在出售前，即於86年9 月23日，
      林永元、李明、原告三方即立有協議書，約定經紀完成後
      ，原告取得3,000,000 元之車馬費，餘由李明取得三分之
      一、林永元取得三分之二，並由律師許運成（現改名為許
      峻銘）見證。故前開買賣完成時，即由原告出面擔任見證
      人並於87年2 月7 日、87年3 月27日、87年7 月4 日、87
      年4 月14日（支票6 紙）分別收受啟寶公司所支付之佣金
      6,000,000 元、3,000,000 元、3,000,000 元、26,500,0
      00元共計38,500,000元。原告除依協議書收取2,000,000
      元外，餘款35,500,000元，林永元分得三分之二計22,666
      ,667 元 ，李明分得三分之一計11,833,333元。其中林永
      元所分得部分之半數計11,833,333元，依兩人86年10月20
      日所立承諾書，由原扣抵償還前欠款項及損失外，其餘佣
      金共23,666,660元，均分別於佣金存款入帳之當日或次日
      提款及匯款之方式自台灣銀行營業部及彰化銀行轉付予林
      永元、李明。
    2.按行政機關就該管行政程序，應於當事人有利及不利之情
      形，一律注意。行政機關為處分或其他行政行為，應斟酌
      全部陳述與調查事實及證據之結果，依論理及經驗法則判
      斷事實之真偽，行政程序法第9 條、第43條分別定有明文
      。經查，被告及訴願機關認本案佣金扣除林永元償債部分
      之金額後，全部歸原告所有，其依據係原告自承未將佣金
      轉給林永元，並承諾願意繳納稅捐，且無法提出轉付證明
      書，惟查：
      (1)原告於財政部稽核組（下稱稽核組）談話時，即已陳明
        佣金非其一人獨得，並詳敘本案買賣之經過、佣金之分
        配、轉付之方式，並提出協議書為證，而協議書上之見
        證律師亦作證協議書及承諾書由其親自在場見證，並敘
        明內容。而原告於稽核組之談話紀錄第6頁前段固有：
        「…因此本人並未將經手之佣金轉給林永元…」，惟此
        答句前尚有：「林永元於民國86年10月20日曾書立承諾
        書，承諾本人…自林永元所得佣金之半數逕行扣抵…」
        。林永元之佣金係2千3百餘萬元，原告所扣抵僅為半數
        ，其餘半數仍須轉付，是該後所謂未轉給之佣金實係指
        扣抵之半數，並非全部佣金，此從語句之文義上即可明
        瞭，被告卻執此資為原告自承未全部轉付，顯未就原告
        有利部分深入調查，其行政處分亦有未斟酌全部陳述與
        調查事實及證據之違法。
      (2)承諾願繳清稅捐，則係因稽核組製作筆錄時，距買賣見
        證時已隔久遠，李明、林永元兩人又相繼過世，一時無
        法提出證明，賦稅署人員又指示因已死無對證，不妨承
        諾願意補繳，或可從輕處分。原告迫於無奈才表示願意
        繳納，尚難依此遽認原告有短漏申報及佣金全歸原告一
        人所得之事實。
      (3)另轉付之證明，原告於稽核組談話時即表示因時隔久遠
        ，無法提供相關資料供核，但仍提供協議書、承諾書證
        明佣金係由原告分得300萬元外，均由李明、林永元兩
        人分得，若原告未依約轉付，其二人豈有多年均不追討
        之理，何況事後，原告發現有李明簽收之部分收據及提
        、匯款之台灣銀行、彰化銀行存摺，即於申復時檢附供
        被告查核，被告就此有利之事實及主張均未予斟酌調查
        ，逕予駁回，於法有違。
    3.又被告就林永元抵償債務部分之款項11,833,333元採信協
      議書、承諾書及證人許運成之證述，將該金額自原告所得
      中扣除，則同協議書及證人之證述，均證明原告佣金所得
      僅有300 萬元，其餘分歸林永元、李明所有，被告就此卻
      為相反之認定，其認事用法顯有矛盾。
    4.原告在本案土地買賣中有收受3,850 萬元之仲介佣金乃為
      不爭執之事實，所爭執者為該筆款項是否全歸原告一人所
      得，若不是則原告實得多少？有無證據可以證明。
      (1)原告於92年初，在稽核組談話時，即已就本案之來龍去
        脈詳為說明，表示其僅係代為出面充當見證人，就該筆
        佣金僅分得300萬元之車馬費，其餘由林永元分得2/3，
        計23,664,667元，李明分得1/3，計11,833,333元，並
        提出承諾書、協議書可證。
      (2)稽核組就該承諾書、協議書之內容真實性，亦曾訪談該
        兩文書之見證人許運成律師（現改名為許峻銘），經許
        運成律師說明係其現場目睹見證文書之內容，被告亦認
        該兩文書內容為真正，因而就其中林永元分得之半數亦
        認定係扣抵債務而未列入所得。
      (3)原告既已就佣金之始末詳為交待，並提出承諾書、協議
        書為證，證人許運成律師亦陳述內容係其親身目睹見證
        ，被告就扣抵債務之部分亦認真實而未列入所得，則原
        告所主張僅分得300萬之車馬費應為真實，且應已盡舉
        證之責任。
      (4)另因李明係地主李弘昇等人之父，林永元則為啟寶公司
        總經理，兩人均係仲介之人，因身分關係不便出面領取
        佣金，才會委由原告出面，此除有協議書可證外，原告
        又發現有李明87年7月2日之連絡書，從書中所列佣金計
        算式，亦可確認李明有分得佣金。
      (5)至於李明、林永元就所得部分有無申報，應係其個人之
        問題，實不能以其未申報，遽而認定原告並未轉付，何
        況依據論理及經驗法則，若原告未予支付，豈有歷經多
        年未追討之理。
    5.綜上所述，原告就轉付部分既已提出承諾書、協議書等為
      證，並有見證人許運成之談話筆錄可證，被告亦認屬實就
      抵債務部分剔除，足證佣金所得，原告僅分得300 萬，被
      告未予詳查，逕將全部歸入原告所得並據以課稅及裁罰，
      訴願決定及原處分均有違法。
  (一)被告主張之理由：
    1.本稅部分：
      (1)按「個人之綜合所得總額，以其全年左列各類所得合併
        計算之……第2 類：執行業務所得……。」、「納稅義
        務人已依本法規定辦理結算申報，但對依本法規定應申
        報課稅之所得額有漏報或短報情事者，處以所漏稅額2
        倍以下之罰鍰。」分別為所得稅法第14條第1項第2類及
        同法第110條第1項所明定。次按「行政機關就該管行政
        程序，應於當事人有利及不利之情形，一律注意」、「
        行政機關應依職權調查證據，不受當事人主張之拘束，
        對當事人有利及不利事項一律注意」、「行政機關為處
        分或其他行政行為，應斟酌全部陳述與調查事實及證據
        之結果，依論理及經驗法則判斷事實之真偽，……。」
        復為行政程序法第9條、第36條及第43條所明定。復按
        「認定事實，須憑證據，不得出於臆測，此項證據法則
        ，自為行政訴訟所適用。」、「行政機關為處分或其他
        行政行為，應斟酌全部陳述與調查事實及證據之結果，
        依論理及經驗法則判斷事實之真偽，……。」、「……
        但應受行政罰之行為，僅須違反禁止規定或作為義務，
        而不以發生損害或危險為其要件者，推定為有過失，於
        行為人不能舉證證明自己無過失時，即應受處罰。……
        」改制前行政法院61年度判字第70號、62年度判字第
        402號判例及司法院釋字第275號解釋可資參照。
      (2)本件原告於辦理87年度綜合所得稅結算申報時，短漏報
        其本人取自仲介啟寶開發公司給付之執行業務（佣金收
        入）所得21,333,334元【計算式：（38,500,000－11,8
        33,333）×（1－20%）＝21,333,334】，案經稽核組查
        獲，通報被告併課核定其綜合所得總額21,979,332 元
        ，淨額為21,411,260元，並發單補徵應納稅額7,793,83
        9元。
      (3)原告訴稱其係受林永元與李明二人之託，於87年2 月間
        擔任張創傑等人與啟寶開發公司不動產買賣之名義見證
        人，由林永元等二人給付原告車馬費3,000,000 元，其
        餘仲介佣金依其與林永元及李明所訂之協議書內容，李
        明分得11,833,333元，餘23,666,667元歸林永元所有，
        並有經律師見證之協議書為憑，其於收到佣金後，其中
        林永元分得部分之半數11,833,333元，依兩人所立之承
        諾書由原扣抵償還前欠款項及損失外，其餘佣金皆已分
        別給付與林永元及李明，並檢附其台灣銀行營業部及彰
        化銀行之活期諸蓄存款存褶影本、李明簽收之部分付款
        收據影本為證，主張其確已將系爭款項轉付渠等二人云
        云。經查：
        前揭佣金報酬38,500,000元，係地主李弘欣、李弘昇
          及李弘杰（以上法定代理人李求鑽）、張彩珠、張創
          傑、張道元將渠等所有坐落（1）桃 園縣龍潭鄉○○
          段大坪小段（地號欠詳）土地計49筆。（2）臺 北市
          北投區○○路131 號建物及其基地。（3）臺 北市北
          投區○○段○ ○段491 地號等21筆土地。同時於87年
          2 月5 日分別以（1）590,000,000元；（2）60,000,
          000 元及（3）36,300,000 元；共計686,300,000 元
          出售予啟寶開發公司，並由賣方（即地主代表人）將
          佣金於同年2 月7 日匯款6,000,000 元、3 月27 日
          匯款3,000,000 元、7 月4 日匯款3,000,000 元至原
          告（原名李國清）帳戶、並於87年4 月14日簽發支票
          6 紙計26,500,000元交付原告簽收，共計支付佣金38
          ,500,000 元 ，亦為原告所不爭。
        又原告於財政部稽核組92年2 月24日之談話筆錄中自
          承其並未將經手之佣金轉給林永元，於復查階段則主
          張已於收取佣金之當年度支付予林永元，前後說詞不
          一已難採信，況本件佣金金額頗鉅，原告既無法提出
          足資證明其已將系爭款項轉付予林永元及李明之事證
          ，按改制前行政法院36年判字第16號判例：「當事人
          主張事實須負舉證責任，倘其所提出之證據不足為主
          張事實之證明，自不能認其主張之事實為真實。」之
          意旨，其所訴自難謂有理由。
        次查原告所提示之銀行存摺提款記錄多係以轉帳為主
          ，與原告於復查階段主張係以現金分批支付說詞不一
          ，其可信度自有待斟酌，且原告所稱係李明簽收之部
          分收據，經核並無法看出確係轉付與李明之佣金收據
          ，另其所檢附之台灣銀行營業部及彰化銀行存款存褶
          影本，原告主張其中係分次轉付林永元及李明之提款
          記錄部分，經查轉帳部分款項之受款人均非林永元及
          李明，此有被告向前開二銀行調閱之存款往來明細表
          及轉帳交易之歷史傳票影本附卷可稽，足證原告所訴
          實無足採。
    2.罰鍰部分：
      (1)按「納稅義務人應於每年2 月20日起至3 月底止，填具
        結算申報書，向該管稽徵機關，申報其上一年度內構成
        綜合所得總額或營利事業收入總額之項目及數額，以及
        有關減免、扣除之事實，並應依其全年應納稅額減除暫
        繳稅額、尚未抵繳之扣繳稅額及可扣抵稅額，計算其應
        納之結算稅額，於申報前自行繳納。」「納稅義務人已
        依本法規定自行辦理結算申報，但對依本法規定應申報
        課稅之所得額有漏報或短報情事者，處以所漏稅額2 倍
        以下之罰鍰。」分別為行為時所得稅法第71條第1 項及
        第110 條第1 項所明定。次按「一、短漏報所得屬已填
        報扣免繳憑單及緩課股票轉讓所得申報憑單之所得，且
        無第3 項情形者，處所漏稅額0.2 倍。二、短漏報所得
        非屬已填報扣免繳憑單及緩課股票轉讓所得申報憑單之
        所得，且無第3 項情形者，處所漏稅額0.5 倍。」復為
        財政部86年8 月16日修正公布之稅務違章案件裁罰金額
        或倍數參考表所明釋。復按「……但應受行政罰之行為
        ，僅須違反禁止規定或作為義務，而不以發生損害或危
        險為其要件者，推定為有過失，於行為人不能舉證證明
        自己無過失時，即應受處罰。……」司法院釋字第275
        號解釋可資參照。
      (2)本件經被告查得，原告於辦理87年度綜合所得稅結算申
        報時，短漏報其本人及其配偶執行業務（佣金收入）及
        利息等所得計21,416,406元，乃併課其當年度綜合所得
        稅，除補徵稅額外，並依法按所漏稅額7,789,164 元處
        以罰鍰3,885,500 元【計算式：7,789,164 ×（83,072
        ×0.2 ＋21,333,334×0.5）/21,416,406＝3,885,500
        ，計至百元止】。
      (3)原告訴稱前開佣金收入其確實僅收到3,000,000 元，其
        餘為林永元、李明二人所有，被告全部歸諸其所有併予
        補稅處罰，實有未合等情。經查，原告均未能提出足資
        證明其確有轉付渠等二人之證明文件或資金流程等具體
        事證，以實其說，空言主張自難採信，其雖已於訴願階
        段檢附金融機構存褶影本等文件，惟經查亦無法證明系
        爭款項確係轉付與林永元、李明二人，已如前述，是其
        既有取得系爭所得，而未依法列報綜合所得稅，縱非故
        意亦有過失，參諸前揭法令規定，自應受罰，被告按全
        數漏稅額處以罰鍰3,885,500 元並無不合，其所訴委無
        足採。
    3.原告言詞辯論狀所附之聯絡書，與原告最初所提與李明、
      林永元及李國清之協議書內容不符。
    理  由
一、原告起訴主張：本件土地仲介佣金38,500,000元，仲介人實
    係訴外人林永元、李明，惟因該2人不便出面具領，故早在
    出售前之86年9月23日，該2人即與原告三方，立有協議書，
    約定經紀完成後，原告以見證人身分取得3,000,000元之車
    馬費，餘由李明取得1/3、林永元取得2/3。故原告於87年2
    月7日、87年3月27日、87年7月4日、87年4月14日（支票6紙
    ）分別收受啟寶公司所支付之佣金6,000,000元、3,000,000
    元、3,000,000元、26,500,000元共計38,500,000 元，除依
    協議書收取3,000,000元外，餘款35,500,000元，林永元分
    得2/3計22,666,667元，李明分得1/3計11,833,333元，其中
    林永元所分得部分之半數計11,833,333元，依其與原告86年
    10月20日所立承諾書，由原扣抵償還前欠款項及損失外，其
    餘佣金共23,666,660元，均分別如附表支出欄所示於存款入
    帳之當日或次日提款及匯款之方式自台灣銀行營業部及彰化
    銀行轉付予林永元及李明，原處分認原告除該3,000,000 元
    外，尚有佣金收入21,333,333元，顯有違誤，為此訴請如聲
    明所示云云。
二、被告則以：原告於財政部稽核組談話筆錄已自承其並未將經
    手之佣金轉給林永元，於復查階段則主張已於收取佣金之當
    年度支付予林永元，前後說詞不一已難採信，況本件佣金金
    額頗鉅，而原告提出之轉帳部分款項之受款人均非林永元及
    李明，難認原告之主張為真實，原處分於法有據等語置辯，
    求為判決駁回原告之訴。
三、按所得稅法第14條第1項第2類規定：「個人之綜合所得總額
    ，以其全年左列各類所得合併計算之……第2類：執行業務
    所得……。」第110條第1項「納稅義務人已依本法規定辦理
    結算申報，但對依本法規定應申報課稅之所得額有漏報或短
    報情事者，處以所漏稅額2倍以下之罰鍰。」
四、是本件之爭執，在於被告認定原告取得系爭佣金收入26,666
    ,667 元，於法是否有據？
五、經查：
  (一)本件兩造不爭本件土地仲介佣金共計38,500,000元，其中12
    ,000,000 元分3筆匯入附表1所示原告彰化銀行帳戶，其金
    額及匯款人均詳如附表1收入欄與流程欄所示；其中20,000,
    000元存入附表2所示原告台灣銀行帳戶，其金額及匯款人均
    詳如附表2收入欄與流程欄所示；其餘6,500,000元原告亦有
    收到等情，並有如附表1、2證據欄所示之證據在本院卷（頁
    數參照附表1、2本院卷頁數欄所示）可稽，堪認為真實。原
    告既不爭該38,500,000元係土地仲介佣金收入，則被告認屬
    所得稅法第14條第1項第2類執行業務收入，即非無據。
  (二)又兩造亦不爭訴外人林永元對於原告負有債務，原告自上開
    土地仲介佣金中之11,833,333元逕行扣抵獲償等情，並有承
    諾書在本院卷第9頁可按，堪認為真實。是被告以該38,500
    ,000 元土地仲介佣金，應扣除11,833,333元始屬原告之佣
    金收入，亦屬有據。
  (三)原告主張就該38,500,000元其佣金收入，除上開受償之11,8
    33,333元外，其僅取得其中3,000,000元，其餘23,666,667
    元，均已轉交李明與林永元，其金額與流程詳如附表1、2所
    示，且該金額達24,842,000元，被告仍認原告取得其餘之佣
    金收入，殊屬無據云云，並雖提出86年9月23日與李明、林
    永元之協議書及85年10月20日林永元出具之承諾書（在本院
    卷第8、9頁）暨律師許峻銘（原名許運成）於財政部賦稅署
    之談話紀錄，內容略以該38,500,000元，由原告取得其中
    3,000,000元作車馬費其餘由林永元分得2/3，計23,664,667
    元，李明分得1/3，計11,833,333元，又因林永元積欠原告
    債務，原告得將分得之半數逕予扣抵云云。
  (四)然查，原告於92年3月24日業已於財政部賦稅署第5組自承其
    未將上開佣金轉給李明及林永元，漏報佣金收入26,666,667
    元（38,500,000－11,833,333＝26, 666,667），並出具說
    明書，此有談話筆錄及說明書在原處分卷可按；再查依附表
    1、2之資金流程以觀，關於原告所調換之台支部分，其受款
    人部分未記載，部分係原告、訴外人李世輝、陳秀婽；關於
    原告匯款部分，其收款人則分係訴外人張彩珠、馮春梅、翔
    馬公司、黃慧珍、蔡淑瓊；關於轉帳部分，則轉帳至馬來西
    亞投資工廠；其餘款項則為現金提領，以上均有如附表1、2
    所示之證據在本院卷可按，均不足證明原告業已將款項轉給
    李明或林永元，是原告之主張，尚不足採信。
  (五)至原告於訴訟中提出李明出具之「連絡書」（在本院卷第56
    頁），姑不論李明業已死亡，且該私文書形式上是否真實，
    依該「連絡書」之製作日期係「98年7月2日」（按係指西元
    ）及內容略以「啟寶佣金....11,800,000 元.... 是否可先
    匯給我」等語以觀，益證原告未將佣金收入轉給李明，不足
    為有利原告之認定。
六、綜上所述，原告之主張，尚無可採，原處分認原告有執行業
    務所得21,333,334元【計算式：（38,500,000－11,833,333
    ）×（1－20%）＝21,333,334】併課核定其綜合所得總額21
    ,979,332 元，淨額為21,411,260元，並發單補徵應納稅額
    7,793,839元，並按所漏稅額7,789,164元處以罰鍰3,885,5
    00元【計算式：7,789,164 ×（83,072×0.2 ＋21,333,334
    ×0.5）/21,416,406＝3,885,500 ，計至百元止】，認事用
    法，並無違誤，訴願決定遞予維持，亦無不合，原告訴請如
    聲明所示，為無理由，應予駁回。
據上論結，本件原告之訴為無理由，爰依行政訴訟法第98條第3
項前段，判決如主文。
中    華    民    國    95    年     6    月    8     日
                  第五庭審判長法  官  張  瓊  文
                              法  官  帥  嘉  寶
                              法  官  王  碧  芳
上為正本係照原本作成。
如不服本判決，應於送達後20日內向本院提出上訴狀並表明上訴
理由，如於本判決宣示後送達前提起上訴者，應於判決送達後20
日內補提上訴理由書（須按他造人數附繕本）。
中    華    民    國    95    年     6    月    8     日
                              書記官  徐  子  嵐


司法院資訊處製作；財團法人民間司法改革基金會備份。
